【裁判字號】    98,交抗,1093
【裁判日期】    980527
【裁判案由】    違反道路交通管理處罰條例
【裁判全文】
臺灣高等法院交通事件裁定            98年度交抗字第1093號
抗   告   人
即原處分機關    交通部公路總局新竹區監理所中壢監理站
受  處 分 人    甲○○
                        國民
上列抗告人因受處分人違反道路交通管理處罰條例案件，不服臺
灣桃園地方法院中華民國97年12月31日所為裁定（97年度交聲字
第1959號），提起抗告，本院裁定如下：
    主  文
抗告駁回。
    理  由
一、按汽車駕駛人飲用酒類或其他類似物後，其吐氣所含酒精濃
    度超過每公升0.25毫克，不得駕車；駕駛汽車經測試檢定酒
    精濃度超過標準，處汽車駕駛人罰鍰新台幣（下同）一萬五
    千元以上六萬元以下，並當場移置保管該汽車及吊扣駕駛執
    照一年，道路交通安全規則第114條第2款、道路交通管理處
    罰條例第35條第1項第1款分別定有明文。復按道路交通管理
    處罰條例第68條業於94年12月14日修正，並自95年3月1日施
    行，修正前之道路交通管理處罰條例第68條規定：「汽車駕
    駛人，因違反本條例及道路交通安全規則之規定，受吊扣或
    吊銷駕駛執照處分時，吊扣或吊銷其持有各級車類之駕駛執
    照」，而修正後為：「汽車駕駛人，因違反本條例及道路交
    通安全規則之規定，受吊銷駕駛執照處分時，吊銷其持有各
    級車類之駕駛執照」，即將原條文中之「吊扣或」3 字刪除
    ，查其立法過程，該條文修正前之原提案修正條文為：「汽
    、機車駕駛人，因違反本條例及道路交通安全規則之規定，
    受吊扣或吊銷駕駛執照處分時，吊扣或吊銷其違法或違規當
    時所駕駛車輛之駕駛執照。」，交通部雖於委員審查會時表
    達反對意見，認為此修正結果將產生如駕駛人以其領有之聯
    結車、大客車、大貨車駕駛執照駕駛小型車，而有違規酒後
    駕車、肇事逃逸等情時，將無法吊扣或吊銷其所持駕駛執照
    ，以達有效處罰與維護道路交通安全之目的，然立法者考量
    因違規而吊扣駕照，不宜連其他如職業上、生活上所需之駕
    照一併吊扣，否則恐影響人民工作及生活甚鉅，有失之過酷
    等情，最終協商通過之道路交通管理處罰條例第68條，係將
    「吊扣或」3字刪除（以上立法過程，有立法院公報94卷 48
    期3430號二冊頁107至136、94卷70期3452號頁135至141可考
    ）。顯見立法者之真意，在於汽車駕駛人因違反道路交通管
    理處罰條例及道路交通安全規則之規定，受「吊銷駕照」處
    分者，仍維持一併吊銷其持有各級車類之駕駛執照，至於受
    「吊扣」駕駛執照處分時，僅能「吊扣」違規當時所駕駛車
    輛之駕駛執照，不能再擴大適用而「吊扣」其持有各級車類
    之駕駛執照，至為顯明。況此修正並未剝奪各交通執法單位
    適用道路交通管理處罰條例時之裁量權，各交通執法單位仍
    可依駕駛人不同違規情狀依法為輕重不同之裁量，僅就吊扣
    駕照之處分，為限縮之修正，合先陳明。
二、原處分意旨略以：受處分人甲○○於民國97年6月29日下午
    5時35分許，飲酒後呼氣酒精濃度已達每公升0.86毫克，超
    出每公升0.55毫克之規定標準以上，猶駕駛車牌號碼MI-999
    1號自小客車（下稱系爭自小客車）於道路，嗣行經國道1號
    高速公路南下72.4公里處時，因酒後駕車車禍肇事，為內政
    部警政署國道公路警察局第二警察隊楊梅分隊員警據報到場
    處理查獲，經測試受處分人之呼氣酒精濃度測定值為每公升
    0.86毫克，已經超出規定標準，遂以受處分人酒後駕車為由
    ，依違反道路交通管理處罰條例第35條第1項第1款之規定掣
    單舉發，嗣原處分機關依上開條文及違反道路交通管理事件
    統一裁罰基準及處理細則第43條、第44條及第67條等規定，
    於97年11月18日以壢監裁字第裁53－Ｚ000000000號違反道路
    交通管理事件裁決書裁處受處分人吊扣駕駛執照12個月及施
    以道路交通安全講習之處分。
三、受處分人聲明異議意旨略以：其於上揭時、地係駕駛自小客
    車，並非駕駛大客車，惟其於考領大客車駕駛執照後，即不
    再領有自小客車駕駛執照，是裁決結果將會吊扣其之大客車
    駕駛執照，對其工作權影響甚鉅，亦不符比例原則，及對於
    原處分聲明異議等語。
四、原裁定意旨略以：受處分人於上揭時、地駕駛系爭自小客車
    ，於行經國道1號高速公路南下 72.4公里處時，因酒後駕車
    車禍肇事，為內政部警政署國道公路警察局第二警察隊楊梅
    分隊員警據報到場處理查獲，並經測試受處分人之呼氣酒精
    濃度測定值為每公升0.86毫克之事實，有內政部警政署國道
    公路警察局97年6月29日公警局交字第Z00000000號舉發違反
    道路交通管理事件通知單 1紙、臺灣桃園地方法院檢察署97
    年度速偵字第2160號聲請簡易判決處刑書、臺灣桃園地方法
    院97年度壢交簡字第2204號刑事簡易判決各 1份附卷可稽，
    且受處分人於聲明異議狀內亦未予爭執，足認受處分人確於
    前開時、地有上揭違規行為。惟受處分人係駕駛自小客車為
    上開違規之行為，本應吊扣其自小客車駕駛執照 1年，但受
    處分人因依法領有較高級之大客車駕駛執照，且經換發為該
    等駕駛執照後，其他低等級車類即不再核發駕駛執照，而直
    接允許其得駕駛其他車輛之故，已無一般自小客車駕駛執照
    之實體物可供吊扣，自已無從執行該部分之處分。倘原處分
    機關因受處分人無自小客車駕駛執照可供吊扣，而逕行另扣
    受處分人之大客車駕駛執照，顯已逾越修正後道路交通管理
    處罰條例第68條之規範意涵及範圍，是原處分機關就此部分
    之裁處於法即有未合，乃將原處分關於吊扣受處分人駕駛執
    照12個月部分撤銷等語。
五、抗告意旨略以：受處分人於酒後駕駛自用小客車遭警攔查舉
    發之際，係持用職業聯結車駕駛執照，雖現行道路交通管理
    處罰條例第68條規定，吊扣駕照處分已不包括吊扣各級車類
    之駕駛執照。惟該規定係指駕駛人因違規遭吊扣該違規車類
    之駕駛執照後，不再另予吊扣其他各級車類駕駛執照之情形
    ，與駕駛人持高一級駕駛執照，駕駛低一級車類之情形尚屬
    有間，不得比附適用，仍應吊扣駕駛人所持用之高一級駕駛
    執照，即酒後駕駛自用小客車遭警攔查舉發之際所持用普通
    大客車駕駛。況駕駛人使用較高等級駕駛執照駕駛次等級之
    車輛違規時，若僅能吊扣其所駕駛之該等級車輛之駕駛執照
    ，無異宣告免除持有較高等級駕駛執照之駕駛人駕駛次等級
    車輛違規時吊扣執照之處罰，且無法達到道路交通管理處罰
    條例所規定以吊扣駕駛執照之方式，禁止駕駛人為對他人生
    命、身體、財產法益，或公共安全法益有重大危害行為之立
    法目的，並有鼓勵社會大眾多考高一等級之駕駛執照，即可
    多次違規之嫌。是受處分人既持普通大客車駕駛執照駕駛小
    型車，該普通大客車駕駛執照即等同小型車駕駛執照，受處
    分人遭吊扣所持用駕駛之普通大客車駕駛執照，並未違反比
    例原則。又道路交通安全規則第 1條規定，本規則依道路交
    通管理處罰條例第92條第 1項規定訂定之、同規則第61條規
    定，已領有大客車駕駛執照者，得駕駛大貨車、代用大客車
    、大客貨兩用車、曳引車、小型車、輕型機器腳踏車為合法
    駕駛憑證。依處罰條例第35條第 1項規定將其違規當時所持
    駕照資格，予以吊扣駕照 1年，原裁定將有合法駕駛資格，
    有合法駕駛執照之駕駛人酒後駕車，不須吊扣駕照，得繼續
    駕駛酒後駕駛之自用小客車，對酒後駕車須吊扣駕照限制駕
    駛權利之其他駕駛人顯不公平，亦顯已違反道路交通管理處
    罰條例第35條規定。末者，對於無照駕駛之人，酒後駕車尚
    須依道路交通管理處罰條例第67條第6項受有1年內，不得考
    領駕照之限制；然而，本案受處分人領有合格駕照酒後駕車
    ，不須吊扣駕照，亦不須受不得考領駕照之限制，得繼續駕
    駛違規當時之職業聯結車，自與公平原則相違，爰提起抗告
    ，請求准予吊扣受處分人之職業聯結車駕駛執照云云。
六、經查：
  (一)受處分人酒後駕駛系爭自用小客車於前開時、地為警實施呼
    氣酒精濃度測試後，測得其吐氣所含酒精濃度為每公升0.86
    毫克乙節，有內政部警政署國道公路警察局97年6月29日公
    警局交字第Z00000000號舉發違反道路交通管理事件通知單1
    紙、臺灣桃園地方法院檢察署97年度速偵字第2160號聲請簡
    易判決處刑書、臺灣桃園地方法院97年度壢交簡字第2204號
    刑事簡易判決各 1份附卷可稽，且受處分人於聲明異議狀內
    亦未予爭執，是受處分人確有於前開時、地違規之事實，堪
    以認定。
  (二)惟裁決機關於受處分人無自用小客車駕駛執照可供吊扣時，
    吊扣受處分人其他種類之駕駛執照，雖可達成限制受處分人
    繼續駕駛自用小客車之目的，惟亦同時限制受處分人駕駛其
    他種車輛之權利，使用之手段顯逾其所欲達到之目的，已欠
    缺比例性。又受處分人雖擁有其他種車輛之駕駛資格，惟其
    於酒後駕駛自用小客車時，所造成用路安全之危險性，與僅
    擁有自用小客車駕駛執照者所造成之危險性，並無不同，卻
    受到吊銷其他種類之駕駛資格之處分，相較一般擁有自用小
    客車駕駛執照者僅吊扣其自用小客車駕駛資格，顯係就相同
    案件為不同之處理。又受處分之違規行為係發生於97年6月2
    9 日，依修正後之道路交通管理處罰條例第68條之規定，既
    將「吊扣」部分刪除，依前開說明，駕駛人受吊扣駕駛執照
    處分時，應不再吊扣其持有各級車類之駕駛執照，故原處分
    機關於作成吊扣駕駛執照處分時，應就行為人所應吊扣之駕
    駛執照種類予以限定，僅應限制其駕駛自用小客車之權利。
    是受處分人既領有大客車駕駛執照，並為駕駛自用小客車之
    憑據，而無自用小客車駕駛執照可供吊扣，則揆諸首開說明
    ，倘原處分機關因而逕行吊扣受處分人之大客車駕駛執照，
    顯已逾越修正後道路交通管理處罰條例第68條之規範意涵及
    範圍，且對其工作權造成極大之損害，故受處分人此部分異
    議理由，應屬可採。
  (三)抗告意旨雖主張：1.道路交通安全管理處罰條例第68條規定
    ，應僅適用於駕駛人因違規遭吊扣該違規車類之駕駛執照後
    ，不再另予吊扣其他各級車類駕駛執照之情形，與本案受處
    分人係持高一級駕駛執照，駕駛低一級車類之情況有間，不
    得比附適用；2.受處分人既持職業聯結車駕駛執照駕駛自用
    小客車，則該職業聯結車駕駛執照即等同於自用小客車駕駛
    執照，故於受處分人駕駛自用小客車違規後，吊扣受處分人
    之職業聯結車駕駛執照，並無違比例原則；3.倘依原裁定之
    意旨，將致受處分人不須吊扣駕駛執照，自與道路交通安全
    管理處罰條例第35條之規定相違，且對其他遭吊扣駕照之駕
    駛人而言，顯不公平；4.倘受處分人不須吊扣駕駛執照，而
    不受不得考領駕駛執照之限制，與無照駕駛者，酒後駕車於
    1 年內不得考領駕照之限制相較，不甚公平云云。惟查：
  1.道路交通管理處罰條例第86條之修正意旨，係因違規行為對
    道路交通秩序之維持及道路交通安全已生較大之影響，故規
    定吊扣或吊銷其持有各級車類之駕駛執照，以限制其繼續駕
    車行駛道路之權利，且係屬駕駛行為之限制，並不因所持駕
    駛執照種類不同而有所差異。惟為考量原條文將違法或違規
    駕駛人所持有各級車類之駕駛執照一併吊銷或吊扣，失之過
    酷，對於人民工作與生活影響過鉅，有違比例原則，經與交
    通部協商後，乃將其中「受吊扣處分者，吊扣其持有各級車
    類之駕駛執照」部分之規定刪除。是駕駛人違反道路交通管
    理處罰條例第35條第1項第1款之規定而受吊扣駕駛執照處分
    時，依修正後同法第86條規定並參照其上開修正意旨，應僅
    得吊扣違規或違法「當時駕駛車類之駕駛執照」，否則將造
    成同一違規或違法行為，因受處分人持有駕駛執照種類之不
    同，而異其處分之結果。況酒醉駕車行為係製造法所不容許
    之風險，以風險製造之立場觀之，並不因駕駛車輛種類之不
    同，而有所差別，但從風險實現之觀點而言，酒醉駕駛車類
    之不同，其對於交通安全衍生之實害結果也有所差異，如駕
    駛人駕駛低一級之車類違反本條例之規定時，不論其所造成
    之實害結果，而一律吊扣駕駛人所持有之各類駕照，亦有違
    相同事件相同處理，不同事件不同處理之平等原則（本院暨
    所屬法院97年法律座談會刑事類提案第40號討論暨審查意見
    參照）。是參諸上開道路交通管理處罰條例第68條之修正過
    程與修正理由，行為人有道路交通管理處罰條例第35條第 1
    項第 1款所規定之違規行為，須吊扣駕駛執照時，應僅能吊
    扣行為人違法或違規當時駕駛車輛所憑之駕駛執照，不得再
    吊扣行為人所持有、與駕駛違規車輛無關之其他各級車類駕
    駛執照。
  2.復依修正後道路交通管理處罰條例第68條規定，既已刪除「
    吊扣」等字，而僅餘「吊銷」等字，依「明示其一，排除其
    他」之法理，該條應係明示排除「吊扣駕駛執照處分時，吊
    扣其持有各級車類之駕駛執照」之規定，而僅餘「吊銷駕駛
    執照處分時，始吊銷其持有各級車類之駕駛執照」之規定，
    而限縮修正前條文之適用範圍。如此規定，兼顧重大違規之
    吊銷駕駛執照處分，駕駛人多係不宜再享有駕駛行為者，而
    吊扣駕駛執照處分之違規態樣相對輕微，解釋上不再一律執
    行各級車種駕駛執照之吊扣，使此類駕駛人仍保有駕駛其他
    車種之權利。如此解釋，方不致使本條僅有文字上變動之意
    義，亦符合立法者修法之意旨。是修正後即現行道路交通管
    理處罰條例第68條規定，應認當已排除「吊扣其持有各級車
    類之駕駛執照」之效力與執行方式。
  3.是本案受處分人持高一級之普通大客車駕駛執照，駕駛低一
    級之自用小客車，經核應有道路交通管理處罰條例第68條規
    定之適用，則抗告意旨所陳，均屬誤解法律。
七、綜上所述，原審法院以原處分機關就吊扣受處分人駕駛執照
    12個月部分，與道路交通管理處罰條例第68條之規定有違，
    因而撤銷原處分關於「吊扣大客車駕駛執照12個月」部分，
    並無違誤。是原處分機關就此部分提起抗告，指摘原裁定不
    當，並無理由，自應駁回。至於抗告意旨所稱受處分人並無
    自用小客車駕駛執照可供吊扣一節，縱然屬實，亦屬立法或
    執行技術之問題，非法院所得審究，併予敘明。
八、據上論結，應依道路交通案件處理辦法第26條，刑事訴訟法
    第412條，裁定如主文。
中    華    民    國    98    年    5    月     27    日
                  刑事第七庭  審判長法  官  陳晴教
                                    法  官  楊智勝
                                    法  官  游紅桃
以上正本證明與原本無異。
不得再抗告。
                                    書記官  戴伯勳
中    華    民    國    98    年    5     月    27    日


司法院資訊處製作；財團法人民間司法改革基金會備份。
